臺中高等行政法院判決　　　　　　　　　　　　　　九十二年度訴字第一○○九號
　　　　　　　　　　　　　　　.
　　原　　　告　甲○○
　　　　　　　　乙○○
　　　　　　　　丁○○
　　　　　　　　戊○○
　　　　　　　　己○○
　　　　　　　　庚○○
　　兼右六人共同
　　訴訟代理人　丙○○
　　被　　　告　財政部臺灣省中區國稅局
　　代　表　人　辛○○
　　訴訟代理人　壬○○
右當事人間因綜合所得稅事件，原告不服財政部中華民國九十二年十一月二十一日台
財訴字第○九二一三五四七四○號訴願決定（案號：第00000000號），提起
行政訴訟。本院判決如左︰
    主  文
原告之訴駁回。
訴訟費用由原告負擔。
　　事  實
壹、事實概要：
一、原告等以渠等因分散利息所得而將存款交叉轉存子孫銀行帳戶，並分別於民國（
    以下同）八十五年十一月二十五日及八十六年四月十一日自動補報補繳八十三、
    八十四、八十五年綜合所得稅及遲延加計利息。嗣原告甲○○、乙○○、丁○○
    及丙○○經被告認渠等轉存子孫帳戶之金額係贈與而核課贈與稅，該等案件行政
    救濟確定後，被告已悉數退還該四人所補報補繳綜合所得稅及利息，其餘戊○○
    、己○○、庚○○部分迄未退還。原告等乃分別以「申請人」及「催討人」身分
    ，於九十二年一月二十八日及九十二年三月十八日向被告機關所屬臺中縣分局申
    請退還戊○○、己○○、庚○○自動補繳稅款及利息。經該分局於九十二年四月
    二十八日以中區國稅中縣二字第○九二○○二○○二○號函復，否准其申請，原
    告不服，向財政部提起訴願，亦遭駁回，遂提起本件行政訴訟。
貳、兩造之陳述及爭點：
一、原告部分：
  (一)聲明：
    1.訴願決定及原處分均撤銷。
    2.被告應退還原告戊○○新臺幣（以下同）一三、二三一元、己○○一八二、六
      二一元，庚○○一○八、四一七元。並分別自八十六年四月十一日起至公庫支
      票開出日止，按年息百分之五計算之利息。
  (二)陳述：
    1.原告甲○○、乙○○、丙○○、丁○○父子四人借用子孫即戊○○、己○○、
      庚○○、張勝賢、張幼心等五人銀行帳戶存款來分散利息所得以達節稅目的，
      於八十五年九月上旬見經濟日報稅務報導發現原告等之節稅方法和稅法有所牴
      觸，遂於八十五年十一月二十五日分別自動補報補繳八十三、八十四、八十五
      年綜合所得稅。乃因庚○○利息收入過高，而被列入追查，發現庚○○銀行帳
      戶內由甲○○父子四人的存款轉入，而經被告機關誤認為贈與，核課贈與稅。
      因贈與稅之訴願決定即財政部八十八年八月二十七日台財訴第0000000
      00號訴願決定書載明：「另訴願人自行補繳綜合所得稅部分，原處分機關已
      另案依更正程序辦理退還溢繳稅款事宜。」原告等完納贈與稅後，以為被告會
      自動退還原告等自動補報補繳之稅款及利息，惟等候多月，仍不見退稅通知書
      之到來，原告等遂本一罪不兩罰之原則，向財政部、中區國稅局申請退還上開
      稅款及利息，經財政部通知本申請案件已移請中區國稅局核辦，而中區國稅局
      則通知原告等已去文所屬台中縣分局查明實情依法核辦；原告等乃在家靜候通
      知，一個多月後仍無消息，遂於九十二年三月十四日再向財政部、中區國稅局
      、中區國稅局台中縣分局催討。迄九十二年三月二十一日始獲中區國稅中縣二
      字第○九二○○二○○一六號函覆：原告甲○○、乙○○、丙○○、丁○○等
      四人申請退還七十九年至八十五年度綜合所得稅自動補報補繳及溢繳稅款乙案
      ，應退金額已核算完畢，俟國庫支票開立後即另行通知領取。原告等乃於九十
      二年四月十四日以催討抗議書向中區國稅局台中縣分局抗議原告戊○○、己○
      ○、庚○○等三人自動補報補繳民國八十二年、八十三年、八十四年、八十五
      年綜合所得稅為何不予退還？據該分局以九十二年四月二十八日中區國稅中縣
      二字第○九二○○二○○二○號函覆：「惟依據稅捐稽徵法第二十八條規定：
      『納稅義務人對於因適用法令錯誤或計算錯誤溢繳稅款，得自繳納之日起五年
      內提出具體證明，申請退還，逾期未申請者，不得再行申請』，戊○○君等三
      人應於稅款繳納日（八十五年十一月二十五日）起五年內，即九十年十一月二
      十四日前申請退稅。今台端等人於九十二年一月二十七日（按：被告同年月二
      十八日收文）提出申請，已逾法定期限，歉難辦理。」云云。
    2.查前開財政部八十八年八月二十七日台財訴第000000000號訴願決定
      書誤導原告等在家靜候退稅通知，致未於稅捐稽徵法第二十八條規定之時效內
      申請退還稅款。本案之訴願決定書稱：「‧‧‧次查本件訴願人等稱本部八十
      八年八月二十七日台財訴第000000000號訴願決定書內‧‧‧『另訴
      願人自行補繳綜合所得稅部分，原處分機關已另案依更正程序辦理退還溢繳稅
      款事宜。』主張原處分機關誤導其申請退還溢繳稅款時效乙節，卷查本部訴願
      決定非無告知救濟期間之教示，且原處分機關九十二年四月二十八日中區國稅
      中縣二字第○九二○○二○○二號函復亦無訴願人等稱誤導其申請退還溢繳稅
      款時效情事，所訴顯有所誤解。」云云。然一個行政執法機關怎可偽造不實文
      件來欺騙善良誠實之老百姓，上開財政部台財訴第000000000號訴願
      決定書：「另訴願人自行補繳綜合所得稅部分，原處分機關已另案依更正程序
      辦理退還溢繳稅款事宜。」云云，原告等解讀為：「財政部現在正為原告自行
      補繳綜合所得稅部分有所處置，原處分機關也會主動之退還原告等，所以原告
      等在家靜候退還自動補報補繳稅款和利息之到來。」，而不是如財政部所稱訴
      願決定非無告知救濟期間之教示；行政院台八十九訴字第一二四八二號再訴願
      決定書也強調：「原處分機關已另案依更正程序辦理退還溢繳稅款事宜。」；
      被告在中區國稅法字第八九○○四五二○九號行政訴訟答辯狀強調：「‧‧‧
      被告機關已另案依更正程序辦理退還溢繳稅款事宜。」；最高行政法院九十一
      年度判字第二九三號判決亦謂：「‧‧‧被告乃另案退還溢繳稅款。」被告在
      中區國稅法字第○九一○○二○二七一行政訴訟再審答辯狀中亦強調：「再審
      原告自行補繳綜合所得稅部分，再審原告機關另案依更正程序辦理退還溢繳稅
      款事宜，併予陳明。」；最高行政法院九十一年度判字第二九三號判決也提示
      ：「‧‧‧被告乃另案退還溢繳稅款。」以上，原告所提之證據，足以證明被
      告偽造不實文件來欺騙善良誠實的老百姓，誤導原告錯過申請退還自動補報補
      繳稅款之時效，戊○○、己○○、庚○○三人自動補報補繳稅款是原告甲○○
      、乙○○、丙○○、丁○○等四人養老之血汗錢，因此訴請撤銷訴願決定及原
      處分，確保原告之權益。
    3.原告甲○○、乙○○、丙○○、丁○○父子四人歷經復查、訴願、再訴願、行
      政訴訟、再審行政訴訟，一致被認定為贈與事實，而戊○○、己○○、庚○○
      、張勝賢、張幼心等人銀行帳戶存款利息，原告甲○○、乙○○、丙○○、丁
      ○○等四人將其交叉轉存入戊○○、己○○、庚○○、張勝賢、張幼心等五人
      銀行帳戶繼續生息，乃因轉存之累計金額未達當年度免稅額一百萬元而被剔除
      ，被告也就未將戊○○、己○○、庚○○、張勝賢、張幼心等五人列入贈與人
      ，因此前案行政救濟中也未將戊○○、己○○、庚○○、張勝賢、張幼心等五
      人列入其中，此交叉存款之資料被告機關有詳細資料，戊○○、己○○、庚○
      ○、張勝賢、張幼心等五人未被列入贈與人，此乃被告之疏忽，導致今日原告
      等申請退還自動補繳綜合所得稅之困難，既然甲○○、乙○○、丙○○、丁○
      ○等四人被認定為贈與，戊○○、己○○、庚○○、張勝賢、張幼心等五人交
      叉存款之行為，也應認定為贈與行為，方符法律公平原則。
    4.原告等七人自認借用子孫銀行帳戶存款，分散利息所得以達節稅目的，而被告
      認定甲○○、乙○○、丙○○、丁○○等四人借用子孫銀行帳戶存款是贈與行
      為，兩造認知上的差距，最後經最高行政法院判決原告訴訟駁回，在此行政救
      濟訴訟期間，其期間不利益應由被告機關承擔，如依稅捐稽徵法第二十八條之
      規定，自繳納之日起五年內提出具體證明，申請退還，此五年期間應以最高行
      政法院再審九十二年度判字第三二二號判決原告簽收之日（九十二年三月二十
      七日）為準，而非依繳納之日起五年。
    5.綜上，被告應返還戊○○、己○○、庚○○等三人自動補繳綜合所得稅之給付
      ，至其餘原告甲○○等四人並無請求，但仍請列為原告，以免失去關連，請判
      決如訴之聲明，確保原告權益。
二、被告部分：
　(一)聲明：原告之訴駁回。
　(二)陳述：
　　1.按「納稅義務人對於因適用法令錯誤或計算錯誤溢繳之稅款，得自繳納之日起
      五年內提出具體證明，申請退還；逾期未申請者，不得再行申請。」為稅捐稽
      徵法第二十八條所明定。
    2.原告甲○○、乙○○、丁○○及丙○○等四人於七十九年至八十三年間分別贈
      與現金並混合轉存入庚○○等人帳戶，其中八十一年至八十三年間贈與金額已
      超過當年度贈與稅免稅額，案經被告機關查獲分別核課贈與稅及科處罰鍰。原
      告等不服，主張上開移轉資金行為係綜合所得稅分散所得行為，並於八十五年
      十一月二十五日一次補繳七十九年至八十五年度綜合所得稅及自動補報加計利
      息。惟渠等不服原核定贈與稅，循序申請復查，提起訴願、再訴願及行政訴訟
      ，遞遭駁回。被告機關所屬臺中縣分局於行政訴訟確定後，分別核退原告溢繳
      之綜合所得稅。嗣原告甲○○等四人與同案其他原告戊○○、己○○及庚○○
      等三人以催討抗議書主張核退原告等四人之金額與自動補繳金額不符，另主張
      戊○○等三人溢繳稅額應予返還。案經被告機關所屬臺中縣分局於九十二年四
      月二十八日以中區國稅中縣二字第○九二○○二○○二○號函復原告等七人，
      以原告甲○○、丁○○、丙○○及乙○○等四人之退稅，係因渠等八十二年及
      八十三年度贈與稅訴經行政訴訟確定，該移轉動產行為屬贈與行為，是渠等補
      報綜合所得稅溢繳稅款部分應予退還，至原告等主張應返還戊○○、己○○及
      庚○○等三人自動補報補繳綜合所得稅及加計利息部分，與該贈與案無涉。又
      戊○○等三人自動補報補繳稅款之繳納日為八十五年十一月二十五日，嗣於九
      十二年五月十三日申請退還該溢繳稅款，已逾法定期限，被告機關所屬台中縣
      分局依首揭規定，否准所請，經核並無不妥。
    3.訴訟意旨略謂：原告主張渠等於行政救濟時，係因財政部八十八年八月二十七
      日台財訴第000000000號訴願決定書內所載：「原處分機關已另案依
      更正辦理退還溢繳稅款事宜」，致原告等在等待退還溢繳稅款之到來而錯過申
      請退還溢繳稅款之時效，故請退還戊○○、己○○及庚○○等人八十三至八十
      五年自動補報溢繳綜合所得稅款及利息云云，資為爭議。
    4.本件有關原告庚○○請求退還系爭溢繳綜合所得稅乙項，查其自動補報補繳八
      十三年度綜合所得稅僅六、五七二元，非如原告行政訴訟補充狀所稱有六五、
      九八八元。
    5.本件原告申請退稅之時效究係民法所規定之十五年，抑或是稅捐稽徵法第二十
      八條所規定之五年，就稅捐之課徵而言，稅捐稽徵法為特別法，民法係普通法
      ，依特別法優於通法之原則，申請退還溢繳稅款之請求時效，應優先適用稅捐
      稽徵法第二十八條「自繳納之日起五年內」之規定。
    6.第查原告戊○○等三人自動補繳八十三至八十五年度綜合所得稅及自動補繳加
      計利息之日期分別為八十五年十一月二十五日及八十六年四月十一日，依據稅
      捐稽徵法第二十八條規定「納稅義務人對於因適用法令錯誤或計算錯誤溢繳之
      稅款，得自繳納之日起五年內提出具體證明，申請退還；逾期未申請者，不得
      再行申請」。原告等應於繳納之日起五年內即九十年十一月二十四日及九十一
      年四月十日前申請退稅，惟原告等遲至九十二年一月二十八日及五月十三日分
      別以關係人及申請人身分向被告機關所屬臺中縣分局申請退還上開補報繳稅款
      及加計利息，依上揭規定，已逾法定申請退還溢繳稅款期間。次查本件原告等
      訴稱財政部台財訴第000000000號訴願決定書內謂「另案依更正程序
      辦理退還溢繳稅款事宜」，主張被告機關誤導其申請退還溢繳稅款時效乙節，
      卷查財政部訴願決定非無告知救濟期間之教示，且被告機關所屬臺中縣分局九
      十二年四月二十八日中區國稅中縣二字第○九二○○二○○二○號函復亦無原
      告等所稱誤導其申請退還溢繳稅款時效情事，所訴顯有誤解。再查前揭財政部
      訴願決定僅涉甲○○、乙○○、丙○○及丁○○等四人八十二及八十三年度贈
      與稅，與戊○○等三人八十三至八十五年度自動補報溢繳綜合所得稅款及利息
      無涉，所訴委無足採，是被告機關所屬臺中縣分局否准原告等退還稅款之申請
      ，並無不合，所訴委無足採。
    7.基上論結，被告機關所屬台中縣分局否准原告戊○○、己○○、庚○○等三人
      退還系爭稅款及利息之申請，並無不合。
　　理  由
一、按「納稅義務人對於因適用法令錯誤或計算錯誤溢繳之稅款，得自繳納之日起五
    年內提出具體證明，申請退還；逾期未申請者，不得再行申請。」為稅捐稽徵法
    第二十八條所明定。
二、原告主張略謂：原告甲○○、乙○○、丙○○、丁○○父子四人借用子孫即戊○
    ○、己○○、庚○○、張勝賢、張幼心等五人銀行帳戶存款來分散利息所得，以
    達節稅目的，八十五年九月上旬因閱報發現原告等之節稅方法和稅法有所牴觸，
    遂於八十五年十一月二十五日及八十六年四月十一日分別自動補報補繳八十三、
    八十四、八十五年綜合所得稅。嗣被告追查，發現原告甲○○、乙○○、丙○○
    、丁○○父子四人八十一年至八十三年間贈與金額已超過當年度贈與稅免稅額，
    乃分別核課贈與稅及科處罰鍰，甲○○父子四人分別提起行政救濟，均經駁回確
    定，原告等因見財政部八十八年八月二十七日台財訴第000000000號訴
    願決定書內載：「原處分機關已另案依更正辦理退還溢繳稅款事宜」，又見被告
    於贈與稅行政訴訟答辯狀及相關行政訴訟判決均強調被告已另案辦理退還溢繳稅
    款事宜，而受誤導致錯過申請退還溢繳稅款之時效，被告欺騙善良老百姓，其不
    利益自應由被告負擔，本件依稅捐稽徵法第二十八條請求，其五年時效應係訓示
    規定，本件應以最高行政法院九十二年度判字第三二二號再審判決原告簽收之日
    即九十二年三月二十七日為五年時效之起算日等情。
三、關於原告戊○○、己○○、庚○○部分：
  （一）經查，原告主張戊○○、己○○、庚○○自動補報之綜合所得稅及利息如下
        ：原告戊○○於八十五年十一月二十五日分別自動補報補繳八十三年度綜合
        所得稅三、四六○元，自動補報加計利息（以下簡稱利息）七○二元；八十
        四年度綜合所得稅八、一○三元、利息九六六元。己○○於八十五年十一月
        二十五日分別自動補報補繳八十三年度綜合所得稅六五、九八八元、利息一
        三、四一五元；八十四年度綜合所得稅六七、七八一元、利息八、○八八元
        ，另於八十六年四月十一日自動補報補繳八十五年度綜合所得稅二七、二九
        五元、利息五四元。庚○○於八十五年十一月二十五日分別自動補報補繳八
        十三年度綜合所得稅六、五七二元、利息一、三三四元；八十四年度綜合所
        得稅三三、三七九元、利息三、九八二元，另於八十六年四月十一日自動補
        報補繳八十五年度綜合所得稅六三、○二五元、利息一二五元等情，固為被
        告所不爭執。惟按稅捐稽徵法係稅捐稽徵相關法律之母法，有關稅捐之稽徵
        除另有特別規定外均應適用該法，該法第二十八條對誤繳稅款申請退還之期
        限定有五年之時效期間，並明文規定應自稅款繳納之日起算，逾期未申請者
        ，不得再行申請均如前述，其立法理由謂稅捐之課徵定有課徵期間，逾期未
        徵起者停止徵收，故關於退稅之申請乃定明五年之時效期間，足見此項時效
        規定具法效性，並非訓示規定，凡依該規定而請求退稅者均應受其拘束，並
        排除民法一般時效期間十五年之規定。本件原告自陳戊○○等三人自動補繳
        八十三至八十五年度綜合所得稅及自動補繳加計利息之日期分別為八十五年
        十一月二十五日及八十六年四月十一日，卻遲至九十二年一月二十八日及五
        月十三日始申請退還上開稅款，依上開說明，已逾法定申請退還溢繳稅款五
        年之期間。
  （二）原告雖主張財政部八十八年八月二十七日台財訴第000000000號訴
        願決定書內謂「另案依更正程序辦理退還溢繳稅款事宜」，誤導其申請退還
        溢繳稅款時效云云。查上開訴願決定係就原告甲○○八十一、八十二、八十
        三年贈與稅案件所為之決定，其所決定之內容自僅限於該訴願人之訴願請求
        事項，有關該訴願人以外之事實自非該訴願決定所及，其理至明；同理稅捐
        機關於行政訴訟之答辯及行政訴訟之判決所載，亦係僅就各該案件而為論述
        。查原告所述之訴願決定及行政訴訟僅涉甲○○、乙○○、丙○○及丁○○
        等四人八十二及八十三年度贈與稅，與戊○○等三人八十三至八十五年度自
        動補報溢繳綜合所得稅款及利息無涉，有各該訴願決定書及判決影本附本院
        卷可稽。原告自行推論上開訴願決定、答辯內容及判決所載，認非各該案件
        之當事人之戊○○、己○○、庚○○所繳之稅款亦會自動退還，顯係誤解，
        上開文書並無誤導及欺騙原告之情事，亦無據此延長稅捐稽徵法第二十八條
        五年時效之理由。被告所屬臺中縣分局以九十二年四月二十八日中區國稅中
        縣二字第○九二○○二○○二○號函復申請逾期否准退稅，核無違誤，訴願
        決定予以維持亦無不合，原告訴請撤銷訴願決定及原處分，並請求被告退還
        原告戊○○一三、二三一元、己○○一八二、六二一元，庚○○一○八、四
        一七元及其利息均無理由，應予駁回。
四、關於原告甲○○、乙○○、丁○○及丙○○部分：
    按行政訴訟之提起在請求法院就其所爭執之事項加以判決，故必有法律保護之利
    益存在始可，本件原告甲○○、乙○○、丁○○及丙○○自陳並無請求，僅請求
    列為原告「以免失去關連」（見本院九十三年四月十九日準備程序筆錄），原告
    甲○○、乙○○、丁○○及丙○○既無請求事項，其訴即無保護之利益存在，原
    告此部分訴訟不備訴訟要件，併此判決駁回之。
據上論結，本件原告之訴為無理由，依行政訴訟法第一百九十五條第一項後段、第九
十八條第三項前段、第一百零四條、民事訴訟法第八十五條第一項前段，判決如主文
。
中　　華　　民　　國　　九十三　　　年　　　五　　　　月　　　二十七　　日
                 臺 中 高 等 行 政 法 院   第 三 庭
                                審 判 長 法  官　王　茂　修
                                         法  官　莊　金　昌
                                         法  官　許　金　釵
右正本證明與原本無異。
如不服本判決，應於判決送達後二十日內向本院提出上訴書狀，其未表明上訴理由者
，應於提起上訴後二十日內向本院提出上訴理由書（須依對造人數附具繕本）；如於
本判決宣示或公告後送達前提起上訴者，應於判決送達後二十日內補提上訴理由書（
須附繕本）。未表明上訴理由者，逕以裁定駁回。
提起上訴應預繳送達用雙掛號郵票三九○元（三十四元及五元郵票各十份)。
中　　華　　民　　國　　九十三　　　年　　　五　　　　月　　　二十七　　日
　　　　　　　　　　　　　　　　　　　　法院書記官　蔡逸媚
